臺灣臺中地方法院民事判決  100年度婚字第219號
原      告  簡麗娟
訴訟代理人  游琦俊律師
被      告  吳則磐
上列當事人間請求離婚等事件，本院於中華民國一百年七月二十
八日言詞辯論終結，判決如下：
    主      文
准原告與被告離婚。
被告應給付原告新臺幣壹佰萬元，及自民國一百年二月二十二日
起至清償日止，按週年利率百分之五計算之利息。
原告其餘之訴駁回。
訴訟費用由被告負擔十分之七，餘由原告負擔。
本判決第二項部分，於原告以新臺幣參拾肆萬元供擔保後，得假
執行。
原告其餘假執行之聲請駁回。
    事實及理由
壹、原告主張：
一、兩造係夫妻。婚後被告外遇不斷，於民國七十三年間，原告
    曾對被告與訴外人曾碧玉提出妨害家庭告訴，嗣原告雖撤回
    告訴而經臺灣臺中地方法院檢察處七十三年度偵字第五五九
    三號為不起訴處分，惟原告與被告自此感情不睦，長期分房
    未再同眠。且婚後被告從不負擔家計及扶養子女，連其母過
    世後撿骨遷葬及全家居住房屋破舊整修，被告亦未支付分文
    ，均由原告支應。尤有甚者，被告除常在外詆毀原告之名譽
    外，更多次對原告暴力相向，於九十九年十二月四日晚間二
    十一時許，原告因在外聽聞被告又在外詆毀原告與人有染，
    乃回家質問被告為何又在外傳播謠言妨害原告之名譽云云，
    詎被告竟將原告以過肩摔方式摔倒在地，待原告起身後，又
    將原告推倒在沙發上掐原告脖子及毆打原告臉部，致原告受
    有右顴骨挫傷及瘀腫、左手挫傷及擦傷、左膝挫傷、右大腿
    瘀青及挫傷等傷害。之後被告明知原告並無外遇、與他人通
    姦等情事，竟印製內容為「…本人于97年夏天由日本返國友
    人吳先生及其兒吳小朋友等人，當天下午三點四十分左右，
    進入我家，正撞見烏日村長（現已選上里長）廖福慌慌張張
    的由我妻子臥房裸體奔出…今99年12月4日晚9點30分左右由
    外返家，更聲稱里長廖福告訴她本人在外製造流言其多，一
    言之下即奔入廚房欲拿菜刀，本人即奪門而出，不料妻即用
    指甲對我慘烈的攻擊…吳則磐 99.12.8」之傳單（下稱系爭
    傳單），並自九十九年十二月八日起，散發該傳單予兩造友
    人王英禮及其他不特定之第三人，嚴重毀損原告名譽。
二、原告因被告上開行為，身心備受折磨煎熬，無法順利入眠，
    已罹有高血壓、焦慮症，需定期門診藥物治療，且依上述兩
    造婚姻狀況，被告對原告之身體、精神上之不法虐待行為及
    兩造長期分居未再共同生活、被告從不負擔家計及扶養子女
    ，維繫兩造婚姻之摯愛基礎已喪失，已無破鏡重圓再偕白首
    之望，任何人倘處原告之地位亦必喪失維持婚姻、共同生活
    之意欲，爰依民法第一千零五十二條第一項第三款及第二項
    之規定請求離婚。
三、本件兩造婚姻破綻原因乃可歸責於被告，原告則無過失。被
    告婚後祇顧一己逸樂，從不負擔家計及扶養子女，連其母過
    世後撿骨遷葬及全家居住房屋破舊整修，亦未支付分文，均
    由原告支應，已如前述，原告自得依民法第一千零五十六條
    第二項規定，向被告請求非財產上損害賠償。而斟酌被告於
    兩造婚姻破綻之歸責事由及程度，並衡諸兩造身分、年齡及
    財產狀況，被告應賠償原告新臺幣（下同）一百五十萬元。
    並聲明：（一）准原告與被告離婚。（二）被告應給付原告
    一百五十萬元，及自起訴狀繕本送達被告之翌日起至清償日
    止，按年息百分之五計算之利息。（三）原告願供擔保請准
    宣告假執行。
四、對被告抗辯之陳述：
    被告稱原告不時恫嚇「要剪掉被告之性器官，使不得在外風
    流」、對被告父母不孝順、任意自行撿骨遷葬，破壞夫家風
    水、與人通姦、家暴、誣告被告云云，均非事實，原告否認
    之。另原告於九十九年十二月四日係因先遭被告推倒在地、
    掐住脖子並毆打臉部，為防衛自己始不慎拉扯誤傷被告，屬
    正當防衛，應無不法可言。
貳、被告則以：否認原告指訴婚後被告外遇不斷。原告懷疑被告
    外遇，不時恫嚇「要剪掉被告之性器官，使不得在外風流」
    ，令被告心生恐懼。被告父母在世時，原告對被告父母不孝
    順，被告父母過世後，原告又未經被告同意，任意自行撿骨
    遷葬，破壞夫家風水。原告指訴被告婚後從不負擔家計、扶
    養子女，全家居住房屋破舊整修亦未支付分文，與事實不符
    ，實則是原告未拿分文補貼家用。否認傷害、毀謗原告，於
    九十七年五月四日，原告與訴外人廖福在家通姦，為被告當
    場所撞見，被告對原告提出妨害婚姻及家庭之告訴，雖經臺
    灣臺中地方法院檢察署為不起訴處分，惟依該不起訴處分書
    所載，足認被告指訴原告與訴外人廖福通姦為事實。於九十
    九年十二月四日，是原告對被告實施家庭暴力行為。原告於
    本件調解時毀謗被告，稱被告在靜宜大學任教時，與女學生
    發生關係，嚴重傷害被告名譽。同意離婚，原告與人通姦、
    對被告實施家庭暴力行為、對被告提出不實告訴，本件兩造
    婚姻破綻原因乃可歸責於原告，被告則無過失，原告請求被
    告給付一百五十萬元，並無理由等語，資為抗辯。並聲明：
    原告之訴駁回。
、得心證之理由
一、關於離婚部分
（一）兩造婚姻關係尚存續中之事實，有戶籍謄本在卷可證，且
      為兩造所不爭執，堪信為真實。
（二）原告主張被告印製內容指摘原告有外遇之系爭傳單，且散
      發傳單予兩造友人及其他不特定之第三人，嚴重毀損原告
      名譽之事實，固為被告所否認，惟業據原告提出本院一百
      年度易字第一一四一號刑事判決為證，而該判決主文係以
      ：被告因意圖散布文字，指摘足以毀損他人名譽之事，而
      判處被告罪刑在案。而經本院調閱該案全卷，且細譯其內
      容：
    1.證人王英禮於該案之一百年六月廿九日審判期日到庭具結
      證稱：「檢察官問：提示一百偵一九九號第九頁傳單資料
      （即系爭傳單），你是否看過此傳單？（提示並告以要旨
      ）答：有看過」、「檢察官問：你為何會看到這份傳單？
      答：吳則磐拿給我的」、「檢察官問：吳則磐在何時、何
      地拿給你？答：吳則磐九十九年十二月八日那天拿到我家
      給我看的」、「檢察官問：吳則磐有無跟你說傳單如何來
      的？答：他跟我說是他去印的。當天吳則磐來我家時，他
      用牛皮紙袋裝一疊傳單，將其中四張拿給我，他拿給我時
      ，也有跟我說，若我要分給鄰居，他會再給我更多的傳單
      」、「檢察官問：他為何要拿這麼多傳單給你？答：吳則
      磐拿傳單給我看，是要我瞭解他太太與里長的關係，才能
      去跟他太太調解，希望我發給鄰居看」、「檢察官問：你
      有無把傳單交給別人？答：我有一張交給簡麗娟、一張交
      給里長，兩張我自己留著」、「被告問：當時我是否有示
      意你將傳單交給簡麗娟、里長或第三人？答：他拿那張傳
      單給我時，說他太太與里長發生那樣的事，就是要我將傳
      單拿給簡麗娟及里長看。」（見本院一百年度易字第一一
      四一號一百年六月二十九日審判筆錄），已具體指證被告
      印製系爭傳單，並表示要散布予鄰里知道，是被告抗辯未
      印製及散布系爭傳單云云，不足採信。
    2.證人羅正一於偵查時具結證稱：「問：（提示告證三傳單
      （即系爭傳單））你有無看過這張傳單？答：有」、「問
      ：你怎麼會看過這張傳單？答：我在去年十二月初忘了哪
      一天，在烏日社區前里市長王英禮的辦公室，我剛好要拿
      二十個花盒給王英禮，結果就碰到吳則磐，我之前不認識
      吳則磐，是去那裡的時候王英禮介紹這是吳則磐，我去的
      時候王英禮就去泡茶給我喝，中間吳則磐就給我一張名片
      及從公文袋抽一張粉紅色的單子（庭呈名片一張、粉紅色
      傳單一紙）」、「問：你剛才提出的這張粉紅色傳單確實
      是吳則磐本人拿給你的？答：是，他用公文袋裝一疊，從
      裡面抽一張給我，我後來有問王英禮，他說他有拿到四張
      ，而且這張名片不是選舉的名片，他跟我說他是教授，是
      教日語的」（見臺灣臺中地方法院檢察署一百年度偵字第
      一九九號一百年三月二日訊問筆錄），亦具體指證系爭傳
      單為被告所交付，足認被告確有散布系爭傳單之行為。
    3.證人陳芳裡於偵查時具結證稱：「問：（提示告證三傳單
      （即系爭傳單））你有無看過這張傳單？答：有」、「問
      ：你怎麼會看過這張傳單？答：一個村民給我的，叫賴素
      珠」、「問：賴素珠何時、何地將傳單拿給你？答：賴素
      珠他們家開茶飲的，賴素珠通知我，我去她家附近跟她拿
      這張單子，確實日期我不記得，是在去年十二月的事情，
      是在十二月八日之後」、「問：上開傳單你拿到幾張？她
      拿一張給我。」、「問：賴素珠那裡有幾張單子？答：一
      張。」、「問：賴素珠如何拿到這張傳單？她說隔壁鄰居
      給她的」、「問：隔壁鄰居為何會給她？答：賴素珠跟我
      熟識，鄰居告訴她，她就趕快來跟我講」、「問：你先生
      是何人？答：廖福」、「問：廖福有無拿到這份傳單？答
      ：有」、「問：廖福拿到幾張？何人拿給他？答：王英禮
      有拿一張給他，後來黃進忠也有傳單給他看，周金水也有
      拿傳單給他看，王英禮好像是叫廖福去他那裡拿」、「問
      ：就你所知還有很多人拿到這張傳單？答：很多」、「問
      ：你如何知道有很多人拿到這張傳單？答：有三個村民問
      我對這件事情的看法怎樣」、證人周金水於偵查時具結證
      稱：「問：（提示告證三傳單（即系爭傳單））你有無看
      過這張傳單？答：有」、「問：你怎麼會看過這張傳單？
      答：我在市場買菜的時候看到的」、「問：你有無拿到傳
      單？答：有（庭呈傳單一張）」、「問：何人拿給你的？
      我去市場買菜，有一間雜貨店，人家要給雜貨店，我看到
      就給它拿一張來看」、證人黃進忠於偵查時具結證稱：「
      問；（提示告證三傳單（即系爭傳單））你有無看過這張
      傳單？答；有」、「問：你怎麼會看過這張傳單？答：我
      早上開門要出來，在我家信箱拿到的（庭呈傳單一張）」
      、「問：你有把這張傳單拿給何人看？答：我太太，還有
      隔壁的，還有很多人有收到」、「問：你怎麼知道有很多
      人收到，你是問何人？答：我太太陳雅芳也有拿到一張，
      我太太拿到那張傳單後，就叫我拿傳單去問廖福，廖福就
      說沒有這回事，是我太太先拿到這張傳單，我後來才在信
      箱拿到這張傳單」、「問：你說有很多人收到，你是如何
      知道？答：我聽鄰居講，說也有看到這張傳單」（均見臺
      灣臺中地方法院檢察署一百年度偵字第一九九號一百年三
      月二日訊問筆錄），均具體指證系爭傳單已在鄉里間普遍
      流傳，益見被告確有散布系爭傳單之行為。
    4.被告固稱於九十七年五月四日，其撞見訴外人廖福由原告
      臥房裸體奔出，原告與訴外人廖福在家通姦，並提出臺灣
      臺中地方法院檢察署一百年度偵字第七五七四號不起訴處
      分書為憑，惟前開不起訴處分書以被告告訴逾法定六個月
      之告訴期間而為不起訴處分，並未涉及實體事實之認定，
      自難為有利於被告之認定，另證人吳偉丞於偵查時證稱：
      「問：九十七年五月四日當天發生何事？答：那天吳則磐
      從日本回來，我去高鐵站載他回家，到他家吳則磐去開門
      ，我把行李卸下來，我幫吳則磐把行李搬到裡面，我看到
      廖福村長臉紅紅的，皮帶沒有繫好，衣服沒有紮好，口袋
      也外翻，我行李放著就走了」、「問：你有看到廖福光著
      身體？答：沒有」（見臺灣臺中地方法院檢察署一百年度
      他字第一五五六號一百年三月十四日訊問筆錄），亦無法
      證明被告前開主張屬實，被告就有利於己之事實並未舉證
      以實其說，自非可採。
（三）夫妻之一方受他方不堪同居之虐待者，他方得向法院請求
      離婚，民法第一千零五十二條第一項第三款定有明文。所
      謂不堪同居之虐待，係指予以身體上或精神上不可忍受之
      痛苦，致不堪繼續共同生活者而言（最高法院二十三年上
      字第六七八號判例可資參照）。蓋婚姻係以夫妻之共同生
      活為目的，夫妻應以誠摯相愛為基礎，相互尊重、忍讓與
      諒解，且應互相協力保持其共同生活之圓滿、安全及幸福
      ，因而夫妻應互相尊重以增進情感之和諧，防止家庭暴力
      之發生，此為維繫婚姻所必要。故夫妻一方之行為，凡有
      礙於他方配偶之人格尊嚴與人身安全（含肉體與精神上之
      痛苦），客觀上已逾越夫妻通常可忍受程度，危及婚姻關
      係之維繫，即屬不堪同居之虐待（司法院大法官會議第三
      七二號解釋、最高法院八十七年度台上字第二四七四號、
      二九五七號判決意旨參照）。
（四）婚姻乃一男一女之兩性結合，以組織家庭，共同生活為目
      的，須夫妻雙方互助、互愛、互信、互敬、相互包容、扶
      持，遇事則應理性溝通、求取共識，始能協力完成一段美
      滿之婚姻與家庭生活。兩造感情不睦，被告不思以正確方
      法化解其婚姻問題，卻利用傳單散布誹謗及侮辱原告之文
      章，致原告受有精神上之痛苦，所為顯已嚴重漠視原告之
      人格尊嚴，其行為在客觀上已逾越夫妻通常可忍受程度，
      危及兩造婚姻關係之維繫，應認已達不堪同居虐待之程度
      。從而原告本於民法第一千零五十二條第一項第三款規定
      訴請離婚，洵屬正當，應予准許，爰判決如主文第一項所
      示。
（五）次按離婚之訴為形成之訴，訴訟標的依通說為形成權即離
      婚事由之存否，於同一當事人主張多項離婚原因時，如法
      院認其中一項為有理由，對於當事人之其他主張即無須審
      酌。本件原告主張離婚之原因，雖有民法第一千零五十二
      條第一項第三款及同條第二項其他重大事由，惟其請求本
      院擇一為原告勝訴判決，則本院既已依民法第一千零五十
      二條第一項第三款規定准予兩造離婚，則對於原告之其他
      主張，自無審究之必要，附此敘明。
二、關於非財產上損害賠償部分
（一）按夫妻之一方，因判決離婚而受有損害者，得向有過失之
      他方請求賠償。前項情形，雖非財產上之損害，受害人亦
      得請求賠償相當之金額，但以受害人無過失者為限，民法
      第一千零五十六條第一項、第二項定有明文。是以得請求
      因離婚所受非財產損害賠償者，需為無過失之一方。且非
      財產上之損害，原非如財產損害有價額可以計算，究竟如
      何始認為相當，自得由法院斟酌情形定其數額（參照最高
      法院四十七年度臺上字第九八二號判決）。
（二）兩造離婚係因被告利用傳單散布誹謗及侮辱原告之文章，
      有如前述，顯然兩造產生離婚之結果，完全係肇因於被告
      之行為所致，原告並無過失，原告爰依上開規定，請求被
      告給付其所受非財產上之損害，洵屬有據。本件兩造於六
      十八年底結婚，結婚已逾三十年，原告現年五十四歲，被
      告現年五十六歲，有戶籍謄本附卷可參，並據兩造陳明在
      卷。另經本院依職權利用稅務電子閘門查閱兩造之財產所
      得明細，原告名下查無財產，九十八年度所得給付總額為
      一萬四千九百三十一元、九十七年度所得給付總額為二萬
      三千四百八十九元；被告名下有房屋、汽車、投資各一筆
      ，財產總額為十萬九千九百五十元，九十八年度所得給付
      總額為九萬九千四百六十元、九十七年度所得給付總額為
      十四萬九千七百六十五元，亦有兩造稅務電子閘門財產所
      得資料明細表在卷可參。經參酌兩造之知識程度、身分、
      地位、經濟能力、婚姻之久暫，及原告並無過失，卻因被
      告之過失而經判決離婚所受之精神上痛苦甚鉅等情，認原
      告請求被告給付之非財產上損害賠償一百萬元及自起訴狀
      繕本送達被告之翌日即一百年二月二十二日起至清償日止
      ，按年息百分之五計算之利息，尚屬適當，應予准許，其
      餘逾此部分之請求即無理由，而應予駁回。
肆、原告陳明願供擔保，請准宣告假執行，經核無不合，爰酌定
    相當之擔保金額准許之；原告其餘假執行之聲請，因訴之駁
    回而失所依據，不予准許。
伍、本件事證已臻明確，兩造其餘攻擊防禦方法及舉證，核與本
    件判決結果不生影響，無一一審究之必要，併此敘明。
陸、訴訟費用負擔之依據：民事訴訟法第七十九條。
中    華    民    國    100   年    8     月    11    日
                    家事法庭  法  官  王靜秋
以上為正本係照原本作成。
如對本判決上訴，須於判決送達後二十日內，向本院提出上訴狀
，同時表明上訴理由（須附繕本）。
如委任律師提起上訴者，應一併繳納上訴審裁判費。
中    華    民    國    100   年    8     月    11    日
                              書記官  李培淇